最高法院民事判決　　　　　　　　　　　　　　　八十七年度台上字第一九四五號
　　上　訴　人　陳鐵造
　　訴訟代理人　陳廷棟律師
　　被 上訴 人　邱土盛
右當事人間請求確認抵押權不存在等事件，上訴人對於中華民國八十六年十月十三日
台灣高等法院高雄分院第二審判決（八十六年度上字第三四九號），提起上訴，本院
判決如左：
    主  文
上訴駁回。
第三審訴訟費用由上訴人負擔。
    理  由
本件被上訴人主張：坐落高雄縣鳥松鄉○○段一三三七號土地所有權應有部分五分之
一，為伊所有，於民國八十二年十月一日提供為擔保，向訴外人孫國隆借款新台幣（
下同）一百萬元，嗣伊於八十四年八月三日清償完畢，孫國隆並同意於八十四年十月
底前將抵押權登記塗銷，惟孫國隆未依約履行，伊始發現孫國隆將抵押權登記為上訴
人名義，然伊並未向上訴人借錢，兩人間並無債權債務關係存在，則該項抵押權登記
即失其從屬性等情。求為命上訴人塗銷上開抵押權登記之判決（被上訴人於第一審係
訴請確認上訴人就伊上開土地所設定一百二十萬元之抵押權設定關係不存在，上訴人
應將上開抵押權登記予以塗銷，第一審僅判命上訴人應將上開抵押權登記予以塗銷，
並駁回被上訴人其餘之訴，被上訴人就其受敗訴部分，未聲明上訴）。
上訴人則以：一百萬元係被上訴人委託孫國隆向伊所借，被上訴人除出具抵押權設定
之有關資料外，並簽發本票交伊收執，兩造間確有債權債務關係存在等語。資為抗辯
。
原審審理結果，以：查，被上訴人曾自訴外人孫國隆處取款一百萬元，且上訴人曾於
訴外人孫國隆以被上訴人上開土地辦妥抵押權設定登記完畢後，交付一百萬元與訴外
人孫國隆，而上開土地上一百二十萬元之抵押權登記，係於八十二年十月二十三日以
高雄縣仁武地政事務所仁登字第一六一一九號所設定，抵押權人為上訴人，業據被上
訴人提出土地登記簿謄本為證，並經向高雄縣仁武地政事務所調取該土地之抵押權設
定登記等資料，審認無訛，自堪信為真實。依其抵押權設定契約書所載借款人及義務
人均為被上訴人，權利人則為上訴人，是本件應審究者，為兩造究否為系爭一百萬元
借貸關係之當事人。經查，被上訴人始終否認其向上訴人借款，陳稱「自八十二年十
月間起向訴外人孫國隆借款，剛開始借二十萬元，當時即將上開土地設定抵押權之有
關文件交付訴外人孫國隆，之後又十萬元、二十萬元、三十萬元不等之金額陸續借款
，至八十三年十月間共借一百萬元；我不知他向誰調現，但約半年後，被上訴人在訴
外人孫國隆家遇到上訴人，上訴人才告知被上訴人，係其借款與被上訴人，並稱日後
欲還錢時應將款項還上訴人，然被上訴人回覆上訴人稱，錢是向訴外人孫國隆借用…
…」，上訴人對上開事實並不爭執，且其於第一審自認「是孫國隆拿權狀等向我借，
至於邱土盛與孫何關係我不知道」、「未與邱土盛辦理登記，是孫國隆交給我」、「
是孫國隆辦好後才向我拿錢」、「抵押權設定是孫國隆拿來的，我是金主，孫國隆拿
別人的來抵押借款，剛開始不知有無授權，後來邱土盛至孫國隆處，我才向邱土盛說
我有一枚印章放在孫國隆處，……」、「沒借錢給邱土盛」等語，參之證人孫國隆亦
於第一審證稱：「八十二年十一月間，邱土盛向我借一百萬元，八十三年十二月間，
有還我一百萬元……我有繳利息至八十五年……」、「八十二年十一月間，邱土盛向
我借一百萬元，我錢向陳鐵造借，陳鐵造是金主，抵押權直接設定給陳鐵造」等語，
而於被上訴人還清一百萬元後，孫國隆除於八十四年八月三日出具收據外，另於八十
四年九月二十日立據同意於八十四年十月底前辦理塗銷登記，足見兩造間確無一百萬
元之債權債務關係存在。雖上訴人於準備程序時改稱：係孫國隆打電話說被上訴人要
借款，孫國隆係代理被上訴人借款並非借貸關係之當事人等語，然此與其於第一審所
為之自認事實不符，上訴人既未能舉證證明其於第一審所為之自認係出於錯誤，且未
撤銷該項自認，則其主張孫國隆係被上訴人之代理人，代理被上訴人向上訴人借款云
云，即無足採。至證人孫國隆雖於第一審證稱：「邱土盛知道，我有向邱土盛說抵押
權設定於陳鐵造，他同意」等語，然此與其所為之證詞及上訴人所自認之事實不符，
故不得為有利於上訴人之證據。次查，抵押權之成立，以債權已存在為前提，債權若
不存在，抵押權亦不成立，此為抵押權成立上之從屬性。又按債權債務之主體，以締
結契約之當事人為準，故出立借約之債務人，不問其果為實際受益與否，就其債務應
負償還之責，債權人不得對於債務人以外之人而請求履行（最高法院十七年上字第九
○六號判例參照）。抵押權為不動產物權，非經登記不生效力，抵押權人僅能依設定
登記內容行使權利，是抵押債務人，究為何人，應以設立登記之內容為準。本件上訴
人出借一百萬元之契約當事人，既為孫國隆與上訴人，而系爭抵押權既登記上訴人為
抵押權人，被上訴人為義務人兼債務人，自應審酌上訴人對被上訴人有無債權存在，
而為認定本件抵押權效力之依據。兩造間並無任何債權債務關係存在，已如前述，基
於抵押權之從屬性，上訴人就被上訴人上開土地應有部分所設定之抵押權自無從存在
。從而，被上訴人訴請塗銷上開土地於八十二年十月二十三日以高雄縣仁武地政事務
所仁登字第一六一一九號所設定一百二十萬元之抵押權登記，即屬正當，應予准許云
云。為其心證之所由得，爰將第一審所為上訴人敗訴之判決予以維持，駁回其上訴，
於法核無違誤。末查，最高限額抵押契約定有存續期間，其期間雖未屆滿，然若其擔
保之債權所由生之契約已合法終止，或因其他事由而消滅，且無既存之債權，而將來
亦確定不再發生債權，其原擔保之存續期間所可發生之債權，已確定不存在，依抵押
權之從屬性，應許抵押人請求抵押權人塗銷抵押權設定登記（本院八十三年台上字第
一○五五號判例）。查，本件係因被上訴人向訴外人孫國隆借貸一百萬元，始設定抵
押權登記於上訴人，茲被上訴人已清償該一百萬元，孫國隆亦答應塗銷該抵押權，而
兩造間並無任何債權債務存在，為原審所合法認定之事實，則縱兩造間所設定者為最
高限額抵押權登記，然如前所述，兩造間既無現存之債權，且被上訴人係向孫國隆借
貸一百萬元，始設定本件抵押權於上訴人，茲該債務已清償，孫國隆並應允塗銷該抵
押權，其將來亦確定不再發生債權，依前說明，被上訴人仍得請求上訴人塗銷該抵押
權設定登記，併予明。上訴論旨，徒執前詞並就原審取捨證據、認定事實之職權行
使，指摘原判決違背法令，求予廢棄，非有理由。
據上論結，本件上訴為無理由。依民事訴訟法第四百八十一條、第四百四十九條第一
項、第七十八條，判決如主文。
中      華      民      國    八十七    年      八      月     二十一   日
                              最高法院民事第三庭
                                  審判長法官  朱  建  男
                                        法官  曾  煌  圳
                                        法官  許  澍  林
                                        法官  鄭  玉  山
                                        法官  楊  鼎  章
      右正本證明與原本無異
                                              書  記  官
中      華      民      國    八十七    年      九      月      七      日
